【裁判字號】    99,抗,59
【裁判日期】    990504
【裁判案由】    聲明異議
【裁判全文】
臺灣高等法院臺南分院民事裁定  99年度抗字第59號
抗  告  人
即 異 議人  萬有紙廠股份有限公司
破產管理人  乙○○
            甲○○
            寬達信置產股份有限公司
上  一  人
法定代理人  丙○○
上列抗告人因就其與債權人劉玉玄間清償債務強制執行事件所為
聲明異議，對於中華民國99年3月24日臺灣雲林地方法院99年度
事聲字第11號號裁定提起抗告，本院裁定如下：
    主  文
抗告駁回。
抗告程序費用由抗告人負擔。
    理  由
一、本件抗告人於原法院聲明異議意旨略以：依廢棄物清理法第
    71條所規定之清除義務，係當義務人不依期履行清除義務時
    ，實務上或因義務人無資力，以致行政機關暫不為代執行外
    ，並不能認為該管行政機關無代執行之義務，此由同法第72
    條第1項規定受害人民與公益團體可訴請行政機關履行代執
    行義務可知，是以廢棄物清理法第71條規定中行政機關代執
    行後向清除義務人求償之權利（下稱代執行債權），應解為
    以代執行完成為期限，而非為其條件。進而，代執行債權既
    因破產前即產生廢棄物，且原清除義務人即異議人並無資力
    負擔履行清除義務費用，該管行政機關若在該情形下仍命異
    議人限期清除事業廢棄物，不啻苛刻強人所難，故依廢棄物
    清理法第71條應解為對異議人而言，在破產前已成立代執行
    債權而因期限未屆至而未生效，繼依破產法第100條之規定
    ：「附期限之破產債權未到期者，於破產宣告時，視為已到
    期」，故該代執行債權應認因異議人受破產宣告而已到期。
    又代執行債權之性質應列為破產債權而非必要費用，而異議
    人雖非代執行債權之債權人，然依廢棄物清理法第71條第3
    項之規定，代執行債權有如土地增值稅等稅費之優先地位，
    執行法院本於該國家事務之性質主動知會該管行政機關並逕
    將債權列為優先，若執行法院不主動列為優先，依公益理由
    人民即有彈劾之權利，即依廢棄物清理法第72條第1項既得
    依據國家義務之違反主張損害，舉重以明輕，自得就其費用
    負擔不當舉措予以彈劾，何況有直接利害關係之異議人？且
    本件漏未列應負擔代執行債權部分，日後可能無從追回或縱
    得追回亦困難重重徒增成本，故依破產法第86條：「破產管
    理人，應以善良管理人之注意，執行其職務。」、第90條：
    「破產人之權利屬於破產財團者，破產管理人應為必要之保
    全行為。」之規定，以後者「保全行為」既未受其他限制，
    自當認為包括一切必要之實體及程序行為，而應認異議人得
    據上述理由聲請執行法院就本件執行應分擔之代執行債權部
    分予以保全，定期限通知該管主管機關聲明參與分配，若該
    管行政機關逾越期限未為聲請，執行法院基於同為國家機構
    之公益任務與立場，當不得協助該管行政機關明確之怠於執
    行職務行為，而應逕為更正分配表，將本件執行應分擔之代
    執行債權列於優先債權位置，爰依法聲明異議等語。
二、抗告人抗告意旨略以：依廢棄物清理法第71條第1項規定之
    文義解釋，直轄市、縣(市)主管機關或執行機關「得」代為
    清除、處理，似為行政機關之裁量事項，但綜觀廢棄物清理
    法第72條第1項之規定，行政機關怠於執行職務，受害人民
    或公益團體對其可提起訴訟請求履行其作為義務可知，行政
    機關(此指主管機關或執行機關)對於公私場所違反本法或依
    本法授權訂定之相關命令，主管機關即有執行之作為義務存
    在。據此，廢棄物清理法第28條規定，事業廢棄物之清理除
    再利用方式外，應自行清除、處理，如不依規定清除、處理
    ，即有第71條第1項直轄市、縣(市)主管機關或執行機關有
    代執行之義務，否則受害人民或公益團體可依本法第「72條
    第1項提起作為訴訟之請求，則依廢棄物清理法第71條第1項
    規定，即非執行法院指稱為行政機關之行政裁量事項，則法
    院自得將其納入為本件執行債權」參與分配，非以不介入其
    他機關之事務，干預其權責行使為由而駁回抗告人之聲明異
    議。又依廢棄物清理法第71條第3項之規定，可知該債權有
    如土地增值稅等稅費之優先地位，執行法院本於該國家事務
    之性質即應如前述稅費般主動知會該管行政機關，並逕將該
    債權列入分配表參與分配，故執行法院未將其納入分配表，
    ，於法即屬有違。抗告人等為萬有紙廠之破產管理人，依破
    產法第86條規定，應以善良管理人之注意，執行其職務。又
    依同法第97條規定，財團費用及財團債務，應先於破產債權
    ，隨時由破產財團清償之。據此，因廢棄物清理法第71條第
    3項規定:「第一項必要費用之求償權，優於一切債權及抵押
    權。」即主管機關或執行機關代為清理廢棄物之代執行債權
    ，優於一切債權及抵押權，若此代執行債權於破產程序行使
    ，勢必壓縮破產債權之債權人即無擔保債權人受償之數額，
    ，但抵押權人即有擔保債權人因有別除權，依破產法第108
    條第2項規定，不依破產程序行使權利，即抵押權人反而得
    以規避因代執行債權之介入而減少受償數額之不利益，顯有
    違公平原則!蓋該代執行債權本有優先抵押權之受償效力，
    則於強制執行程序或破產程序行使並無不可，但若於破產程
    序始行使，勢必壓縮無擔保債權人即適用破產程序之破產債
    權人受償權益，且將發生使有擔保債權之別除權人可僥倖規
    避之不公平現象:若於強制執行程序即將此代執行債權列入
    ，對於抵押權等有別除權而不適用破產程序之債權人而言並
    無不公，因該代執行債權之受償順序本屬優先，對其本有容
    忍義務等語。
三、本件抗告人即原審異議人雖主張依廢棄物清理法第71條第1
    項及第72條第1項之規定，該管主管行政機關或執行機關有
    代抗告人清除、處理於破產前已產生之廢棄物之義務，此非
    屬行政裁量事項，且於代執行後向清除義務人求償之代執行
    債權，應解為以代執行完成為期限，而非為其條件。再依破
    產法第100條之規定，該代執行債權因抗告人已正式受破產
    宣告而視為已到期，且依廢棄物清理法第71條第3項之規定
    ，代執行債權有如土地增值稅等稅費之優先地位，執行法院
    本於該國家事務之性質主動知會該管行政機關並逕將債權列
    為優先云云。然查：
(一)本件第一順位抵押債權人劉玉玄係依強制執行程序以求獲償
    債務，而不依破產程序行使別除權。因此，抗告人居於執行
    債務人之地位，對於債權人劉玉玄就第一順位抵押權所得分
    配金額新台幣（下同）9,292,280元，認為有違法令而向原
    法院聲明異議，亦即對原法院司法事務官作成之98年度司執
    字第1552號強制執行事件分配表提出異議，自屬分配表異議
    程序，應適用強制執行法關於分配表異議程序之規定，即強
    制執行法第39條規定：「債權人或債務人對於分配表所載各
    債權人之債權或分配金額有不同意者，應於分配期日一日前
    ，向執行法院提出書狀，聲明異議。前項書狀，應記載異議
    人所認原分配表之不當及應如何變更之聲明。」又同法第41
    條第1項前段規定：「異議未終結者，為異議之債權人或債
    務人，得向執行法院對為反對陳述之債權人或債務人提起分
    配表異議之訴。」第2項規定：「債務人對於有執行名義而
    參與分配之債權人為異議者，僅得以第14條規定之事由，提
    起分配表異議之訴。」惟由上可知，得對分配表聲明異議或
    提起異議之訴之人雖不限於債權人，債務人亦得為之，且得
    異議之原因限於各債權人之債權或分配金額有不同意情形，
    而得提起異議之訴限於異議未終結時，為異議之債權人或債
    務人得對為反對陳述之債權人或債務人為之，然無規定得由
    債務人代替未參與分配之債權人主張或聲明應將某債權列入
    分配之情形。再酌之債務人之財產為全體債權人之總擔保，
    若對於債務人之同一財產，其他債權人得利用債權人所進行
    之滿足金錢債權之強制執行程序，聲請參與分配，但亦絕無
    由債務人代替未參與分配之債權人主張或聲明應將某債權列
    入分配之理。況債權人是否行使其債權而參與分配，乃屬債
    權人之權利，債務人於債之相對關係上，為被支配者而非支
    配者，不容越俎代庖反而支配債權人是否行使其債權之決意
    ，此為民法上之大原則。因之，抗告人既為本件執行債務人
    ，則無由藉對分配表異議，而主張該管主管行政機關或執行
    機關應代抗告人清除、處理於破產前已產生之廢棄物後向清
    除義務人求償之代執行債權，應參與分配，否則，擅自支配
    債權人行使其債權之決意，違反上開民法上之大原則，是為
    法所不許。
(二)再查，依廢棄物清理法第71條第1項及第3項之規定，主管行
    政機關或執行機關命該條第1項有清理義務之人為清理，而
    不為清理時，固得代為清理，並向清理義務人求償清理費用
    ，此一求償權並有優先於一切債權及抵押權之效力，惟法條
    既規定「得代為清除、處理」，則是否代為清除、處理，主
    管行政機關或執行機關自有行政裁量權；且該條所稱「執行
    機關」係指執行廢棄物清理之機關，而非地方法院民事執行
    處。至同法第72條第1項規定受害人民與公益團體可訴請行
    政機關履行代執行義務，依該條項規定，亦須訴由高等行政
    法院判決始能執行，並非地方法院民事執行處可直接令其執
    行。故抗告人主張依上開規定，該管主管行政機關或執行機
    關代清理廢棄物之義務，非屬行政裁量事項，執行法院本於
    該國家事務之性質主動知會該管行政機關並逕將債權列為優
    先云云，於法無據，不足採取。
四、稽上，本件並未經主管行政機關或執行機關依廢棄物清理法
    第71條規定代為清理廢棄物後行使求償權，更未就代執行債
    權向原法院民事執行處聲明參與分配，原法院民事執行處亦
    無權直接令主管行政機關或執行機關代為清理廢棄物後行使
    求償權，或將代執行債權直接列入分配表。異議人主張代執
    行債權應列入分配表優先受償，為無理由。原法院以前開理
    由駁回抗告人之聲明異議，經核並無違誤，抗告意旨指摘原
    裁定不當，求為廢棄，非有理由，應予駁回。
五、據上論結，本件抗告為無理由，應依強制執行法第30條之1
    ，民事訴訟法第495條之1第1項、第449條第1項、第95條、
    第78條，裁定如主文。
中    華    民    國    99    年     5    月     4    日
                  民事第三庭    審判長法  官  黃崑宗
                                      法  官  蘇重信
                                      法  官  王浦傑
上為正本係照原本作成。
本裁定除以適用法規顯有錯誤為理由外，不得再抗告。如提出再
抗告，應於收受送達後10日內委任律師為代理人向本院提出再抗
告狀（須附繕本），並繳納再抗告費新台幣1千元。
中    華    民    國    99    年    5     月    4     日
                                      書記官  廖英琇
【附記】
民事訴訟法第495條之1第2項準用同法第466條之1第1、2項規定
：
(1)對於第二審判決上訴，上訴人應委任律師為訴訟代理人。但上
  訴人或其法定代理人具有律師資格者，不在此限。
(2)上訴人之配偶、三親等內之血親、二親等內之姻親，或上訴人
  為法人、中央或地方機關時，其所屬專任人員具有律師資格並
  經法院認為適當者，亦得為第三審訴訟代理人。
民事訴訟法第466條之2第1項：
  上訴人無資力委任訴訟代理人者，得依訴訟救助之規定，聲請
  第三審法院為之選任律師為其訴訟代理人。

司法院資訊處製作；財團法人民間司法改革基金會備份。
